臺灣高等法院高雄分院刑事裁定
111年度毒抗字第339號
抗  告  人  
即  被  告  吳牧謙



上列抗告人因聲請觀察勒戒案件，不服臺灣屏東地方法院中華民
國111年9月19日裁定(111年度毒聲字第411號)，提起抗告，本院
裁定如下：
    主  文
原裁定撤銷，發回臺灣屏東地方法院。
    理  由
一、原裁定意旨略以：抗告人即被告甲○○於民國111年2月15日上
    午0時許，在其當時位於桃園縣○鎮區○○路000巷00弄00 號居
    所，施用第二級毒品甲基安非他命1次。經警方查獲後，檢
    察官聲請裁定將被告送勒戒處所觀察、勒戒，原審認檢察官
    聲請與卷內事證及毒品危害防制條例第20條第1項規定相符
    ，故裁定被告「令入勒戒處所觀察、勒戒，其期間不得逾2
    月」。
二、抗告意旨略以：被告於臺灣桃園地方檢察署（下稱桃園地檢
    署）檢察官訊問時即已表達願接受戒癮治療之意思，並經該
    署檢察官當庭同意，惟因被告居住屏東，而經檢察官聲請移
    轉至臺灣屏東地方檢察署（下稱屏東地檢署），惟被告未曾
    收到通知就收到原審裁定；然而，被告為初犯，且無「毒品
    戒癮治療實施辦法及完成治療認定標準」第2條第2項所列不
    適合為附命戒癮治療緩起訴之情形，檢察官為本件聲請前，
    未再給被告陳述意見機會，亦未敘明簡要裁量依據，原審亦
    未給予陳述意見，或調查檢察官是否合於義務性裁量，逕准
    許檢察官之聲請，自有可議之處；又被告有正當工作，尚須
    扶養父親，且無前科，有悔悟之心，請求撤銷原裁定等語。
三、按犯毒品危害防制條例第10條之罪者，檢察官應聲請法院裁
    定，或少年法院（地方法院少年法庭）應先裁定，令被告或
    少年入勒戒處所觀察、勒戒，其期間不得逾2月，毒品危害
    防制條例第20條第1項定有明文。次按，民國97年4月30日修
    正公布之毒品危害防制條例第24條第1項，採行「觀察、勒
    戒」與「緩起訴之戒癮治療」並行之雙軌模式；上開立法政
    策既係以併行之雙軌模式，應認有賦與檢察官依裁量行使之
    職權，而檢察官是否給予施用毒品者為附命完成戒癮治療之
    緩起訴處分，自得本於毒品危害防制條例第24條之規定及立
    法目的，依行政院所頒之「毒品戒癮治療實施辦法及完成治
    療認定標準」，選擇實施對象、內容、方式與執行之醫療機
    構，妥為斟酌、裁量而決定，法院原則上應尊重檢察官職權
    之行使，僅就檢察官之判斷有違背法令、事實認定有誤或其
    裁量有重大明顯瑕疵等事項為有限度之低密度審查（最高法
    院103年度台上字第2464號判決意旨及臺灣高等法院暨所屬
    法院106年法律座談會刑事類提案第37號研討結論意旨參照
    ）。又所謂檢察官之裁量具有重大明顯之瑕疵，乃就裁量決
    定之程序加以形式上觀察，不能有擅斷、恣意或濫權等明顯
    不當之情事，實體上則應檢視法定要件與個案事實有無欠缺
    合理關聯性或所為之裁量有無超越法律授權範圍等，是即便
    司法原則上應尊重檢察官行使職權之裁量結果，但絕非該裁
    量形成之程序不受任何司法審查，法院應綜合全偵查卷證予
    以認定程序上有無重大明顯瑕疵，方能符合雙軌制當初賦予
    檢察官法定職權，裁量選用初犯施用毒品罪者最適合之處遇
    方式之原始目的與立法意旨。
四、經查：
　㈠被告確有原裁定意旨所載施用第二級毒品甲基安非他命之犯
    行，被告已經坦承，並有台灣檢驗科技股份有限公司台北濫
    用藥物實驗室111年3月3日濫用藥物檢驗報告、桃園市政府
    警察局楊梅分局真實姓名與尿液毒品編號對照表（尿液編號
    ：111H-093）等件存卷可稽；且其未曾因施用毒品案件，經
    法院裁定送觀察、勒戒乙節，亦有臺灣高等法院被告前案紀
    錄表附卷可憑，此部分事實，堪以認定。
　㈡檢察官以被告另涉他案，故不適合為附命完成戒癮治療之緩
    起訴處分等語為由，向原審聲請裁定將被告送勒戒處所觀察
    、勒戒。惟上開所稱他案，均為詐欺案件分別繫屬於屏東地
    檢署、桃園地檢署、臺灣臺北地方檢察署（下稱臺北地檢署
    ）等偵查中，另因偽造文書案件由臺灣新北地方檢察署（下
    稱新北地檢署）偵查，檢察官為本件聲請時（111年7月14日
    ），屏東地檢署部分業於111年5月30日經檢察官以嫌疑不足
    而為不起訴處分（現再議中），而台北地檢署、桃園地檢署
    等均在偵查中，新北地檢署則向上聲請移轉管轄，而無「因
    案經檢察官提起公訴或判決有罪確定」；復無「另案撤銷假
    釋，等待入監服刑」、「另案羈押或執行有期徒刑」等情，
    有臺灣高等法院被告前案紀錄表在卷可稽。是被告並無毒品
    戒癮治療實施辦法及完成治療認定標準第2條第2項各款所列
    不適合為附命完成戒癮治療之緩起訴處分之情形，且被告既
    未在監、在押中，亦未見有何其他無法自行至醫療機構進行
    具成效之戒癮治療程序之情形。
　㈢因此，檢察官自應斟酌、評估施用毒品者之成癮性、施用動
    機或生活環境等相關因素，裁量對抗告人施以「附命完成戒
    癮治療緩起訴處分」或「觀察、勒戒或強制戒治」之治療模
    式；然檢察官僅以被告另涉案件經檢察官偵查中，即聲請原
    審裁定將抗告人送勒戒處所觀察、勒戒，是否已妥適行使裁
    量權限、有無瑕疵等情，原審應予審酌。惟原審未加審酌，
    而逕依檢察官之聲請，裁定被告應入勒戒處所觀察、勒戒，
    尚有可議之處，其裁定自屬無法維持。被告以前詞提起抗告
    ，應認有理由，至抗告意旨所舉之家庭生活狀況，核非是否
    裁定令抗告人入勒戒處所觀察、勒戒所應審酌之事項，併予
    指明。另因檢察官是否已為「合義務性裁量」尚有未明，且
    為兼顧當事人之審級利益，爰將原裁定撤銷，發回原審法院
    詳為審酌後另為妥適之裁處。
據上論結，應依刑事訴訟法第413 條前段，裁定如主文。
中　　華　　民　　國　　111 　年　　11　　月　　2 　　日
                  刑事第九庭    審判長法  官  莊崑山
                                      法  官  林家聖
                                      法  官  呂明燕
以上正本證明與原本無異。
不得再抗告。
中　　華　　民　　國　　111 　年　　11　　月　　2 　　日
                                      書記官  馬蕙梅